臺北高等行政法院判決
                                     100年度訴字第1656號
                                   100年12月22日辯論終結
原      告　卞一生
被      告　臺北市政府社會局
代　表　人　江綺雯（局長）住同上
訴訟代理人　陳瑩真
            郭芳瑋
            黃珮儀
上列當事人間老人福利法事件，原告不服臺北市政府中華民國10
0年8月9日府訴字第10009086700號訴願決定，提起行政訴訟，本
院判決如下：
    主      文
原告之訴駁回。
訴訟費用由原告負擔。
    事實及理由
一、事實概要：原告於民國100 年3 月17日申請中低收入老人生
    活津貼，經臺北市中山區公所（下稱區公所）初審後，以10
    0 年4 月18日北市中社字第10031820710 號函送被告複核。
    嗣經被告審認原告全戶7 人平均每人每月收入超過100 年度
    補助標準新臺幣（下同）22,958元，不符中低收入老人生活
    津貼發給辦法（下稱老人津貼辦法）第2 條第1 項第3 款規
    定，乃以100 年4 月25日北市社助字第10036063900 號函（
    下稱原處分）回復原告否准所請，並由區公所以100 年4 月
    25日北市中社字第10031820700 號函轉知原告。原告不服提
    起訴願，遭無理由駁回後，遂提起本件行政訴訟。
二、本件原告主張略以：原告30年前辦理離婚登記，離婚協議書
    實載明子女歸其前妻撫育，被告100 年6 月1 日北市社助字
    第10037428200 號函所載「無法律依據求助前妻及子女給予
    扶養」等字句，顯已承認原告符合申請中低收入戶老人生活
    津貼之要件，被告將原告之子女、媳與孫等共7 人歸入孤苦
    無依之原告戶內，致有平均每人每月34,000餘元收入，但現
    窮居陋巷，今日如絕子絕孫，無人牽絆，豈非已可順利申請
    到中低收入老人生活津貼，只因離婚前不幸留下兒女，卻是
    老來無依，被告卻不顧實情駁回津貼補助，實有未當。次以
    原告約在90年居住臺北市南港區時，曾申請並奉核准領有中
    低收入老人生活津貼，猶記當時臺北市社會局長陳菊核定符
    合資格，至91年9 月因遷出至桃園縣而註銷補助，被告91年
    10 月11 日北市社二字第09138449301 號函載明原告因遷出
    而註銷生活津貼，證明原告曾領過老人生活津貼之事實。並
    聲明：(一)訴願決定及原處分均撤銷。(二)被告應依原告100 年
    3 月29日申請書，作成原告具有中低收入老人生活津貼資格
    之行政處分。
三、被告則以：
    (一)依財稅單位所提供最近1 年度（98年度）財稅資料顯示：
      1.原告為年邁屬無工作能力人，現領有行政院國軍退除官
        兵輔導委員會（下稱退輔會）核發之榮民院外就養金13
        ,550元。依98年財稅資料查無薪資所得、動產與不動產
        ，故其每月所得為0 元。
      2.原告長子卞靖國，98年薪資所得計930,314 元、2 筆不
        動產計1,364,324 元，故其每月收入以77,526元計算、
        不動產計1,364,324 元。
      3.原告長媳陳琪樺，98年查無薪資所得，惟依臺北市中低
        收入老人生活津貼審核作業（下稱臺北市老人津審作業
        ）規定第7 點及社會救助法第5 條之3 規定屬有工作能
        力人口，且原告長媳未提出薪資證明及所從事職類別，
        故依老人津貼辦法第10條第2 項規定，以行政院勞工委
        員會（下稱勞委會）最近一年公布職類別薪資調查報告
        之平均薪資計算（100 年為23,896元）。另有4 筆不動
        產計3,272,216 元。故其每月收入以23,896元計算、動
        產計0 元、不動產計3,272,216 元。
      4.原告長女徐菁鎂（原名卞靖華），98年薪資所得764,67
        0 元、1 筆利息所得1,150 元，依臺灣銀行提供之97年
        12月21日至98年12月21日一年期定期存款之平均「固定
        利率」（2.612%），推算其存款本金為44,028元（1,15
        0/0.02612 ），另有2 筆不動產計1,784,232 元。故其
        每月收入以63,818元計算、動產計44,028元、不動產計
        1,784,232 元。
      5.原告次子卞靖邦，98年有5 筆薪資所得合計1,248,725
        元、1 筆營利所得計152,778 元、1 筆其他所得計1,93
        4 元、2 筆投資計2,502,010 元。故其每月收入以116,
        953元計算、動產計2,502,010 元、不動產計0 元。
      6.原告長孫卞逸鈞、次孫卞旭嘉，依臺北市老人津審作業
        第7 點及社會救助法第5 條之3 規定均係屬無工作能力
        者，且依98年度財稅資料查無所得、動產、不動產，故
        每月收入以0 元計算。
    (二)原告長子、長女與次子皆屆滿20歲，且依老人津貼辦法第
      7 條規定，家庭總收入應計算人口範圍為原告、配偶及負
      有扶養義務之子女及其配偶，且基於社會福利資源之公益
      性及有限性，國家所為之給付行政自應繫於人民業已窮盡
      其事實上或法律上之請求，而仍不可得其基本生活之維持
      時，始有發動之必要，亦可避免扶養義務人將其法律上之
      義務移轉由全體國民代為負擔，又原告之子女及長媳既為
      負有扶養原告義務之子女及其配偶，且依老人津貼辦法並
      無因其等4 人未盡扶養義務而得不列入原告家庭總收入應
      計算人口範圍之規定，故被告依法列計原告及其子女3 人
      、長媳、孫2 人為原告家庭總收入之應計算人口範圍內，
      並無違誤。另經被告查證，原告次子卞靖邦於94年10月4
      日認領卞允柔為長女，縱原告家庭總人口增計孫女卞允柔
      及從寬依老人津貼辦法第9 條規定，以勞委會最近一年公
      布之基本工資（100 年為17,880元）計算原告長媳所得，
      原告全戶仍因全家總收入平均每人每月收入超過前揭公告
      所定標準每人每月22,958元之規定，不符臺北市中低收入
      老人生活津貼申請資格，併予敘明。
    (三)綜上，原告全戶家庭年總收入為3,386,323 元，平均每人
      每月所得為40,313元，全戶存款投資共2,546,038 元，全
      戶不動產（含土地及房屋）為6,420,772 元，依老人津貼
      辦法第4 條規定及臺北市政府（下稱北市府）99年10月22
      日府社助字第09903585700 號公告，原告全戶全家總收入
      平均每人每月收入超過前揭公告所定標準每人每月22,958
      元之規定；又縱增列計孫女卞允柔為家庭總收入應計算人
      口並依老人津貼辦法第9 條規定，以勞委會最近一年公布
      之基本工資計算原告長媳所得，原告全戶家庭年總收入為
      3,314,131 元，平均每人每月所得為34,522元，全戶存款
      投資共2,546,038 元，全戶不動產（含土地及房屋）為64
      2,772 元，依老人津貼辦法第4 條規定及北市府99年10月
      22日府社助字第09903585700 號公告，原告全戶全家總收
      入平均每人每月收入仍超過公告所定標準每人每月22,958
      元之規定；從而，被告否准原告之中低收入老人生活津貼
      申請，並無違誤，請續予維持。
    (四)是被告聲明：駁回原告之訴。
四、上開事實概要欄所述之事實，有北市府90年8 月23日府秘二
    字第9010798100號公告（原處分可閱卷第24至25頁）、北市
    府99年10月22日府社住字第099030585800號公告（前揭卷第
    26頁）、被告99年6 月1 日北市社助字第09936534600 號函
    （前揭卷第27至29頁）、勞委會99年12月14日勞動2 字第09
    90132066號令（前揭卷第29頁）、被告99年9 月2 日北市社
    助字第09941564000 號函（前揭卷第30至31頁）、內政部99
    年12月16日臺內社字第0990251086號函（前揭卷第32至33頁
    ）、被告100 年2 月22日北市社助字第10032399100 號函（
    前揭卷第34至35頁）、區公所100 年4 月18日北市中社字第
    10031820710 號函（前揭卷第36頁）、區公所100 年4 月25
    日北市中社字第1003152070 0號函（前揭卷第38至39頁）、
    原告100 年3 月16日社會扶助申請書（前揭卷第40至54頁）
    、原告100 年3 月17日臺北市社會扶助訪視調查表（原處分
    不可閱卷第76至77頁）、原告全戶資料（前揭卷第78至85頁
    ）、原告財稅原始資料明細（前揭卷第86至88頁）、原處分
    （原處分卷可閱第37頁）及訴願決定（本院卷第15至21頁）
    可稽。是本件應審酌之爭點即為：被告以原告不符合中低收
    入老人生活津貼資格，否准原告申請中低收入老人生活津貼
    ，是否適法？
五、茲就本件兩造之上開爭執，析述如下：
    (一)按「本法所稱老人，指年滿65歲以上之人。」「中低收入
      老人未接受收容安置者，得申請發給生活津貼。」「前2
      項津貼請領資格、條件、程序、金額及其他相關事項之辦
      法，由中央主管機關定之；申請應檢附之文件、審核作業
      等事項之規定，由直轄市、縣（市）主管機關定之。」「
      本法所稱有工作能力，指16歲以上，未滿65歲，而無下列
      情事之一者：……。」老人福利法第2 條、第12條第1 項
      、第3 項、行為時社會救助法第5 條之3 分別定有明文。
      次按「主旨：公告本府主管業務委任事項，並自90年9 月
      1 日起生效。……公告事項：……四、本府將下列業務委
      任本府社會局，以該局名義執行之：(一)老人福利法中有關
      本府權限事項。……」經臺北市政府90年8 月23日府秘二
      字第9010798100號公告在案。復按「本辦法依老人福利法
      第12條第3 項規定訂定之。」「本辦法所稱家庭總收入，
      係指全家人口之工作收入、軍人退休俸（終身生活補助費
      ）、政務人員、公教人員、公營事業人員月退休（職）金
      、存款利息、不動產收益及其他收入之總額。所稱全家人
      口，其應計算人口範圍包括下列人員：一、申請人及其配
      偶。二、負有扶養義務之子女及其配偶。三、前款之人所
      扶養之無工作能力子女。……」老人津貼辦法第1 條、第
      7 條第1 款至第3 款亦規定甚明。經查，原告係15年間出
      生，於本件申請時84歲，已符合老人福利法申請發給生活
      津貼之年齡要件。且核原告所填之申請表，於全家人口基
      本資料中填載其本人、子卞靖國、卞靖邦、女徐菁鎂、長
      媳陳琪樺、孫卞逸鈞、卞旭嘉合計7 人，亦係符合老人津
      貼辦法第7 條第1 款至第3 款所規定全家應計算人口範圍
      ，合先敘明。
    (二)被告收受上開原告填具之申請表後，依老人津貼辦法第7
      條規定，查認原告全家應計算人口範圍為原告及其子女3
      人、長媳、孫2 人，合計7 人，依98年度財稅資料核計，
      原告（15年間生）、孫卞逸鈞（87年間生）、卞旭嘉（95
      年1 月間生），依行為時社會救助法第5 條之3 及臺北市
      老人津審作業規定第7 點規定，均無工作能力，均查無任
      何所得，其平均每月收入均以0 元列計；至於原告之子卞
      靖國（54年間生）、卞靖邦（60年間生）、女徐菁鎂（56
      年間生）3 人，依行為時社會救助法第5 條之3 及臺北市
      老人生活津審作業第7 點規定，均有工作能力，其等3 人
      98年度所得（含薪資、利息、營利及其他所得）分別為93
      0,314 元、765,820 元及1,403,437 元，扣除其等另分別
      擁有不動產、動產等財產不論，單就其等平均每月收入各
      為77,526元、63,818元及116,953 元；至於原告長媳陳琪
      樺（57年間生），依行為時社會救助法第5 條之3 及臺北
      市老人津審作業規定第7 點規定有工作能力，查無薪資所
      得，且無行為時社會救助法第5 條之3 各款所定不能工作
      之情事，亦未提出薪資證明及所從事職類別，被告並未提
      出其有就業之相關證明，逕依老人津貼辦法第10條第3 款
      規定，以最近1 年度各業員工初任人員平均薪資每月23,8
      96元列計其每月工作收入，固有未妥，然其確有工作能力
      而未就業，應依同辦法第9 條規定，以基本工資每月17,8
      80元列計其工作收入（亦未論及其所有之不動產）。是綜
      上所述，原告全戶7 人，家庭每月總收入為276,177 元，
      平均每人每月收入為39,454元，超過100 年度補助標準22
      ,958元，此有100 年5 月16日列印之98年度財稅原始資料
      明細及原告全戶戶籍資料查詢結果等件附卷可稽（見原處
      分不可閱卷）。是被告否准原告本件老人生活津貼之申請
      ，自屬有據。
    (三)又按「有下列情形之一者，不列入前條全家人口應計算範
      圍：一、無共同生活事實之出嫁女兒或子為他人贅夫者及
      其配偶、子女。二、無共同生活事實之已喪偶之媳、贅婿
      及其子女。……」「本作業規定依老人福利法第12條規定
      訂定之。」「有關全家人口計算範圍、工作能力、及收入
      之認定，本辦法及本作業規定未規定者，準用社會救助法
      及相關規定辦理。」分別為老人津貼辦法第8 條第1 項第
      1 款、第2 款、臺北市老人津審作業第1 點、第7 點所明
      定。原告據而主張其30年前辦理離婚登記，離婚協議書實
      載明子女歸其前妻撫育，已符合得申請老人生活津貼之要
      件，詎被告將其未盡扶養義務之兒女、媳與孫等共7 人歸
      入原告全家人口應計算範圍，致有平均每人每月34,000餘
      元收入，顯有未合等情。經查，依老人津貼發給辦法第7
      條規定，家庭總收入應計算人口範圍，包括申請人及其配
      偶、負有扶養義務之子女及其配偶，並其等所扶養之無工
      作能力子女。而本件原告於上開申請表上所填之子女3 人
      、長媳、孫2 人，均為上開規定所列全家人口應計算範圍
      ，且無同辦法第8 條所定得不列入計算之情形，是被告將
      其等列入原告全家人口應計算範圍，並無違誤。雖被告漏
      列原告次子卞靖邦之女卞允柔（93年間出生）為全戶應計
      算人口，惟原告全戶8 人，依98年財稅資料核計，平均每
      人每月收入為34,522元，仍超過100 年度補助標準22,958
      元，而無從准予發給老人生活津貼。
    (四)再者，基於社會福利資源之公益性及有限性，國家所為之
      給付行政自應繫於人民業已窮盡其事實上或法律上之請求
      而仍不可得其基本生活之維持時，始有發動之必要，亦可
      避免扶養義務人將其法律上之義務移轉由全體國民代為負
      擔。原告雖以：其因離婚前不幸留下兒女，卻是老來無依
      ，其子女均不盡扶養義務，被告不顧實情駁回津貼補助，
      ，實有不當等情為主張。惟本件原告子女合計3 人，依法
      令均負有扶養原告之義務，該等義務不因原告離婚、子女
      扶養權歸屬原告前妻而得以免除，又老人津貼辦法並無因
      其未盡扶養義務而得不列入原告家庭總收入應計算人口範
      圍之規定。是原告此部分之主張，尚難對其為有利之認定
      。
    (五)原告繼主張：其於90年間居住臺北市南港區時，曾申請並
      奉核准領有中低收入老人生活津貼，迄至91年9 月因遷出
      至桃園縣而註銷補助，惟本件原告再度依法申請，竟遭被
      告駁回，實有未當等情，並提出被告91年10月11日北市社
      二字第09138449301 號函為證。惟核原告所提上開被告函
      ，僅能證明原告於91年9 月前曾領有老人生活津貼，惟斯
      時其扶養義務人之收入狀況為何，究不能與近10年後之本
      件申請同日而語，況以被告既詳細審核本件原告之申請後
      ，認要件不合而為否准，已如前述，是縱以原告於91年年
      9 月前曾獲被告核准取得老人生活津貼之資格，然不得以
      此遽認原告於多年後申請核發津貼即符合規定，故原告此
      部分之主張，亦無可採。
六、綜上所述，原告之主張並無可採。從而，原告申請被告應作
    成其具有中低收入老人生活津貼資格之行政處分，經被告審
    核認與相關規定之要件未合，進而以原處分予以否准，於法
    並無不合，訴願決定遞予維持，亦稱妥適。原告仍執前詞，
    求為撤銷原處分及訴願決定，為無理由，應予駁回。
七、據上論結，本件原告之訴為無理由，爰依行政訴訟法第98條
    第1 項前段，判決如主文。
中　　華　　民　　國　100 　　年　　12　　月　　29　　日
                       臺北高等行政法院第四庭
                               審判長法  官　   胡方新
                                   　法  官     李君豪
                                     法  官　   鍾啟煌
上為正本係照原本作成。
如不服本判決，應於送達後20日內，向本院提出上訴狀並表明上
訴理由，如於本判決宣示後送達前提起上訴者，應於判決送達後
20日內補提上訴理由書（須按他造人數附繕本）。
中　　華　　民　　國　100 　　年　　12　　月　　29　　日
                                     書記官     吳芳靜